臺灣高等法院臺中分院民事判決
110年度上字第548號
上  訴  人  南投縣音樂服務業職業工會

法定代理人  黃麗花  
訴訟代理人  張崇哲律師
複 代理 人  黃瑋俐律師
被 上訴 人  楊莉雯  
上列當事人間請求清償債務事件，上訴人對於民國110年10月28
日臺灣南投地方法院110年度訴字第165號第一審判決提起上訴，
且經被上訴人為訴之減縮，本院於111年6月15日言詞辯論終結，
判決如下：
    主  文
一、上訴駁回(原判決主文第一項應減縮為：被告應給付原告新
    臺幣173萬7,789元，及自民國110年6月18日起至清償日止，
    按週年利率5%計算之利息)。
二、第二審訴訟費用由上訴人負擔。
    事實及理由
壹、程序方面：
一、按第二審訴之變更或追加，非經他造同意不得為之，但擴張
    或減縮應受判決事項之聲明者，不在此限，民事訴訟法第44
    6條第1項、第255條第1項第3款定有明文。
二、查本件被上訴人於原審關於法定遲延利息起算日，係請求自
    起訴狀繕本送達(上訴人法定代理人住所)翌日即民國110年5
    月27日起算。經原審判決被上訴人勝訴後，上訴人提起上訴
    ，被上訴人於本院111年2月8日準備程序期日陳明變更其利
    息起算日，自起訴狀繕本送達(上訴人事務所)後第31日即自
    110年6月18日起算，核屬減縮訴之聲明，於法即無不合，應
    予准許。
貳、實體方面： 
一、被上訴人主張：
　　被上訴人自88年間起至105年9月12日止，受僱於上訴人擔任
    會計兼出納職務，負責收取會員之常年會費、急難金、團保
    費、勞工保險費、全民健康保險費等財務行政事務。嗣經上
    訴人於105年9月間發現其第一商業銀行南投分行帳號000000
    00000帳戶(下稱一銀帳戶)短少新臺幣(下同)173萬7,789元(
    下稱系爭款項)，被上訴人遂同意於釐清前先墊借系爭款項
    給上訴人，並匯入一銀帳戶，以維持會務運作。其後經法院
    認定被上訴人僅侵占19萬7,685元，且已如數返還，被上訴
    人自得本於借貸關係，請求上訴人返還系爭款項。縱認兩造
    間無借貸關係，上訴人受領系爭款項，亦屬無法律上原因之
    不當得利，被上訴人亦得請求如數返還。爰依消費借貸、不
    當得利之法律關係，擇一請求上訴人應給付被上訴人173萬7
    ,789元，及自110年6月18日起至清償日止，按年息5%計算之
    利息(下稱173萬7,789元本息)。
二、上訴人則以：
　　被上訴人受僱於上訴人期間，負責全部財務行政會務，相關
    單據亦由被上訴人製作保管。上訴人於105年間發現被上訴
    人挪用侵占一銀帳戶款項，被上訴人始同意將系爭款項匯還
    至一銀帳戶，此有被上訴人簽立同意匯款158萬6,647元之書
    面(下稱系爭書面)可稽。況上訴人嗣後委託崇偉會計師事務
    所陳懷先會計師查核結果，被上訴人在職期間至少侵占254
    萬6,544元，此有該事務所111年4月27日協議程序執行報告(
    下稱系爭報告)可稽。是被上訴人同意返還系爭款項，兩造
    間無借貸關係，上訴人未受有不當得利，被上訴人請求返還
    173萬7,789元本息，即無依據等語，資為抗辯。
三、原審為上訴人敗訴之判決，上訴人全部提起上訴；兩造聲明
    為：　
  ㈠上訴人之上訴聲明：
  ⒈原判決(除減縮部分外)廢棄。
  ⒉上開廢棄部分，被上訴人在第一審之訴及假執行之聲請均駁
    回。
  ㈡被上訴人之答辯聲明：
　  上訴駁回。
四、兩造不爭執事項：
  ㈠被上訴人自88年起至105年9月12日止，為上訴人之專任會務
　  人員，負責收取及催繳工會會員之常年會費、急難金、團保
　  費、勞工保險費、全民健康保險費等財務行政事務，並保管
　  上訴人申設一銀帳戶(勞保費、健保費專戶)、中華郵政股份
　  有限公司南投民族路郵局帳號00000000000000帳戶(下稱郵
　  局帳戶)之存摺、定期存單、收入支出傳票等所有帳冊、電
　  腦密碼、上訴人之印鑑章等。
　㈡提領一銀帳戶與郵局帳戶存款，必須蓋用上訴人、理事長、
    常務監事之印鑑章。其中理事長與常務監事之印鑑章各由本
    人保管。
  ㈢被上訴人於105年10月4日將系爭款項匯至一銀帳戶(見原審
　  卷第19頁) 。
  ㈣被上訴人於105年10月25日簽立系爭書面予上訴人，其內容
　  為「本人楊莉雯於106年元月10日將1,586,647元正匯入000-
　  00-000000帳戶(即一銀帳戶)內。之後簽立和解書(誤載為合
　  解書)。105.10.25」(見原審卷第65頁)。
　㈤被上訴人自100年10月某日起至101年10月某日止侵占上訴人
　  款項19萬7,685元，業經刑事法院判決被上訴人有罪確定【
　  案號：臺灣南投地方檢察署(下稱南投地檢)107年度偵字第2
　  570號、臺灣南投地方法院(下稱南投地院)108年度易字第28
　  7號；此判決於109年2月6日宣判；下稱刑案；見原審卷第23
　  -47頁】。被上訴人於刑案審理期間已將19萬7,685元返還上
　  訴人(見原審卷第27頁)。
　㈥上訴人前以被上訴人侵占款項158萬6,647元，訴請被上訴人
　  如數返還本息(案號：南投地院107年度訴字第327號、本院1
　  09年度上易字第273號，下稱前案)，業經法院判決上訴人已
　  敗訴確定(109年10月14日言詞辯論終結，109年11月11日宣
　  示；見原審卷第49-77頁)。
五、兩造爭執事項：
    被上訴人依消費借貸、不當得利之法律關係，擇一請求上訴
    人給付173萬7,789元本息，有無理由？
六、本院之判斷： 
  ㈠按民事訴訟法第400條第1項所稱既判力之客觀範圍，不僅關
    於其言詞辯論終結前所提出之攻擊防禦方法有之，即其當時
    得提出而未提出之攻擊防禦方法亦有之。是為訴訟標的之法
    律關係(含同一原因事實所涵攝之法律關係)，於確定之終局
    判決中經裁判者，當事人之一造以該確定判決之結果為基礎
    ，於新訴訟用作攻擊防禦方法時，他造應受其既判力之拘束
    ，不得以該確定判決言詞辯論終結前，所提出或得提出而未
    提出之其他攻擊防禦方法為與該確定判決意旨相反之主張，
    法院亦不得為反於確定判決意旨之認定，亦即當事人於既判
    力基準時點前得提出而未提出之其他攻擊防禦方法，因該既
    判力之遮斷效(失權效或排除效)而不得再為與確定判決意旨
    相反之主張，此乃法院應以「既判事項為基礎處理新訴」及
    「禁止矛盾」之既判力積極的作用，以杜當事人就法院據以
    為判斷訴訟標的權利或法律關係存否之基礎資料，再次要求
    法院另行確定或重新評價，俾免該既判力因而失其意義(最
    高法院96年度台上字第1629號判決、100年度台抗字第62號
    裁定參照)。至學說上所謂「爭點效」，係指法院於確定判
    決理由中，對訴訟標的以外當事人所主張或抗辯之重要爭點
    ，本於兩造辯論之結果所為之判斷結果(最高法院96年度台
    上字第307號判決參照)，顯與訴訟標的之法律關係業經確定
    裁判判斷所生之既判力，截然有別。經查：
  ⒈上訴人前本於其會計人員蕭○○對帳結果，及委託記帳業務員
    吳○○查帳結果，主張被上訴人於任職專任會務人員期間，除
    侵占系爭款項外，尚侵占158萬6,647元(⑴會費與急難金102
    萬8,099元、⑵團保費10萬2,055元、⑶利息38萬6,622元、⑷勞
    保費4萬9,871元、⑸捐款2萬元)，以上合計332萬4,436元，
    扣除已歸還系爭款項後，尚欠158萬6,647元，故本於系爭書
    面(無因債務拘束契約)，及民法第184條第1項、第179條規
    定，請求被上訴人如數返還本息，業經前案法院認定被上訴
    人於任職期間僅侵占19萬7,685元而已，且於刑案審理期間
    已如數返還上訴人，並未侵占系爭款項，亦未侵占158萬6,6
    47元，更無上訴人指摘之侵權行為或不當得利，及系爭書面
    並非無因債務拘束契約，僅係被上訴人在上訴人理監事會議
    中，回應關於償還侵占款項方式之提案，無從認定被上訴人
    對侵占總額已不爭執而應負契約之給付義務，因此判決上訴
    人敗訴確定(見兩造不爭執事項第㈥項、原審卷第49-77頁)。
    準此，被上訴人有無侵占系爭款項與158萬6,647元之同一原
    因事實，其訴訟標的之法律關係均經前案確定判決判斷，自
    已生既判力，是上訴人猶抗辯此屬爭點效之範疇，故可提出
    新訴訟資料據以推翻之，容有誤解，應非可採。 
　⒉被上訴人究有無侵占系爭款項與158萬6,647元，上訴人於前
    案言詞辯論終結前本得提出相關利己證據以佐其說，惟上訴
    人得於前案提出而卻未提出其他利己之攻擊防禦方法(諸如
    系爭報告之類)，所為與前案判決意旨相反主張，均為法所
    不許，本院亦不得為反於前案判決意旨另行認定。換言之，
    上訴人主張被上訴人至少侵占254萬6,544元，既為前案判決
    既判力所遮斷，自無深究續查之必要。
　⒊況系爭報告末段記載「本會計師並非依照一般公認審計準則
    查核，因此對上述相關交易之整體是否允當表達不提供任何
    程度之確信。若本會計師執行額外程序或依照一般公認審計
    準則查核，則可能發現其他應行報告之事實」等內容，可見
    系爭報告並非本於公認審計查核準則為之，且據以查核資料
    未盡完整，其查核程序與結論難謂正確無誤，客觀上實難作
    為被上訴人侵占系爭款項之憑據。
　⒋從而，上訴人主張被上訴人任職期間至少侵占254萬6,544元
    ，應非可採。
　㈡上訴人復以被上訴人於任職專任會務人員期間，侵占上訴人
    若干款項(⑴簡○○之勞保費15萬2,880元與健保費10萬2,040元
    、⑵洪○○捐款1萬元或2萬元、⑶勞保費4萬5,641元、⑷健保費2
    07萬9,432元、⑸團保費10萬2,055元、⑹會費與急難金102萬8
    ,099元、⑺利息38萬6,622元、⑻廖湘妮之勞健保費4萬9,871
    元、⑼19萬7,685元...；部分款項與上訴人於前案主張遭侵
    占款項重疊)，而向檢察官提出業務侵占刑事告訴，除經檢
    察官認定僅侵占19萬7,685元而提起公訴外，其餘侵占告訴
    部分，均經檢察官以罪嫌不足而不另為不起訴處分，其後亦
    經刑事法院認定僅侵占19萬7,685元等情，業據被上訴人於
    原審提出起訴書、刑事判決影本在卷可證(見兩造不爭執事
    項第㈤項、原審卷第23-47頁)。基此，再參酌前案判決結論
    ，足見被上訴人已舉證證明其未負欠上訴人任何侵占款項之
    債，是上訴人受領系爭款項，欠缺給付目的，應堪認定。
　㈢按「無法律上之原因而受利益，致他人受損害者，應返還其
    利益」，民法第179條前段定有明文。查上訴人受領系爭款
    項既欠缺給付目的，自屬法律上之原因而受利益，致被上訴
    人受有同額損害，則被上訴人本於民法第179條不當得利規
    定，請求上訴人如數返還，洵有憑據。
　㈣次按給付無確定期限者，債務人於債權人得請求給付時，經
    其催告而未為給付，自受催告時起，負遲延責任。其經債權
    人起訴而送達訴狀，或依督促程序送達支付命令，或為其他
    相類之行為者，與催告有同一之效力。又遲延之債務，以支
    付金錢為標的者，債權人得請求依法定利率計算之遲延利息
    。但約定利率較高者，仍從其約定利率。應付利息之債務，
    其利率未經約定，亦無法律可據者，週年利率為5%，民法第
    229條第2項、第233條第1項、第203條分別定有明文。查被
    上訴人返還系爭款項之債，核屬無確定期限之債，被上訴人
    以起訴方式催告上訴人給付，原審已於110年5月26日將起訴
    狀繕本合法送達上訴人，依上規定，上訴人自110年5月27日
    起負遲延責任。是被上訴人僅請求自110年6月18日起至清償
    日止，按週年利率5%計算之遲延利息，亦有憑據。
  ㈤被上訴人依不當得利之法律關係，請求上訴人返還系爭款項
    本息，既有依據，則其復依訴之選擇合併，援引消費借貸之
    法律關係，為相同請求，即無須審酌。
七、綜上所述，被上訴人依民法第179條規定之不當得利法律關
    係，減縮聲明請求上訴人應給付173萬7,789元本息，即屬正
    當，應予准許。從而原審就上開應准許之部分所為上訴人敗
    訴之判決，洵無不合。上訴論旨指摘原判決此部分不當，求
    予廢棄改判，為無理由，應駁回其上訴。
八、本件事證已臻明確，兩造其餘之攻擊或防禦方法及所用之證
    據，經本院斟酌後，認為均不足以影響本判決之結果，爰不
    逐一論列，附此敘明。
九、據上論結，本件上訴為無理由，依民事訴訟法第449條第1項
    、第78條，判決如主文。
中　　華　　民　　國　　111 　年　　7 　　月　　6 　　日
    　　      民事第二庭  審判長 法　官  楊 國 精
　　　　　　　　　　　　         法　官  陳 得 利
      　　　　　　　　　　       法  官  陳 正 禧       
正本係照原本作成。             
如不服本判決，應於收受送達後二十日內向本院提出上訴書狀，
其未表明上訴理由者，應於提出上訴後二十日內向本院補提理由
書狀（均須按他造當事人之人數附繕本）。因疫情而遲誤不變期
間，得向法院聲請回復原狀。
上訴時應提出委任律師或具有律師資格之人之委任狀。委任有律
師資格者，另應附具律師資格證書及釋明委任人與受任人有民事
訴訟法第四百六十六條之一第一項但書或第二項所定關係之釋明
文書影本。如委任律師提起上訴者，應一併繳納上訴裁判費。

                                 書記官  陳 三 軫   
　　　　　　　　　　　　　　　　　
中　　華　　民　　國　　111 　年　　7 　　月　　6 　　日